【裁判字號】    96,上易,2917
【裁判日期】    970124
【裁判案由】    詐欺
【裁判全文】
臺灣高等法院刑事判決                96年度上易字第2917號
上  訴  人  臺灣板橋地方法院檢察署檢察官
被      告  乙○○
選任辯護人  舒正本律師
選任辯護人  王俊權律師
上列上訴人因被告詐欺案件，不服臺灣板橋地方法院96年度易字
第2120號，中華民國96年11月8 日第一審判決（起訴案號：臺灣
板橋地方法院檢察署96年度偵字第15738 號），提起上訴，本院
判決如下：
    主  文
上訴駁回。
    理  由
一、公訴意旨略以：被告乙○○係邱于瑄（原名：邱明華，業經
    原審以95年度易字第1883號判處有期徒刑1 年，緩刑5 年確
    定）之養母，邱于瑄於民國86年4 月間，經友人劉義庭介紹
    認識劉義庭之表哥甲○○時，雖已自另名李姓友人受孕，惟
    甲○○知悉後仍與之交往，詎被告明知邱于瑄並無和甲○○
    結婚之真意，因見甲○○個性單純，竟與邱于瑄共同基於意
    圖為自己不法所有之概括犯意，由邱于瑄向甲○○詐稱願意
    與之結婚，先安排被告與甲○○見面，再與被告、友人陳麗
    敏一同前往臺南縣南化鄉關山村西阿里關82號之1 號甲○○
    住處遊玩，嗣由劉義庭之姊劉淑華（即甲○○之表妹）與被
    告以電話約定於86年5 月8 日（即86年農曆4 月2 日）為甲
    ○○與邱于瑄舉行訂婚儀式，俟邱于瑄生產並坐完月子後，
    再擇日結婚，致甲○○因而陷於錯誤，誤以為其與邱于瑄兩
    人終將結婚，為籌措被告所要求之聘金新臺幣（下同）32萬
    元及相關費用，乃向農會貸款50萬元，並變賣挖土機後，先
    於不詳時間陪同邱于瑄前往不詳地點之某金飾店購買共42,0
    00元之訂婚金飾，並於86年5月8日，由劉淑華擔任媒人，在
    臺北縣土城市○○街31號2 樓被告住處，甲○○與邱于瑄完
    成訂婚儀式後，甲○○當日除交付上開42,000元之訂婚金飾
    、10萬元聘金及吃茶紅包19,600元予被告、邱于瑄外，並支
    付當日中午訂婚宴席所需12,000元費用，嗣甲○○約於訂婚
    後一星期左右，再由劉淑華陪同，前往上開被告住處將聘金
    餘款22萬元交予被告、邱于瑄。未料被告、邱于瑄仍不知足
    ，再承前詐欺之概括犯意，於86年6 月11日生產後，透過被
    告要求甲○○代付生產費用65,000元，並給付生活費用40,0
    00元，甲○○遂於86年6 月中旬某日前往上開被告住處，將
    邱于瑄生產費用65,000元交予被告，並於86年6 月20日前往
    中華郵政股份有限公司（現已更名為「臺灣郵政股份有限公
    司」）玉井支局匯款40,000元進入邱于瑄郵局帳戶內，被告
    及邱于瑄共計取得498,600元（42,000元＋10 萬元＋19,600
    元＋12,000元＋22萬元＋65,000元＋40,000元）後，即搬離
    上開住處並避不見面，甲○○遍尋無著後，始知受騙，因認
    被告涉有刑法第339條第1項之詐欺取財罪嫌。
二、按犯罪事實應依證據認定之，無證據不得認定犯罪事實；又
    不能證明被告犯罪者，應諭知無罪之判決；刑事訴訟法第15
    4條第2項、第301條第1項分別定有明文。再按認定犯罪事實
    應憑積極證據，倘積極證據不足以為不利於被告事實之認定
    時，即應為有利被告之認定，更不必有何有利之證據，最高
    法院30年上字第816 號著有判例，所謂「積極證據足以為不
    利被告事實之認定」，依據同院76年臺上字第4986號判例意
    旨，係指據為訴訟上證明之全盤證據資料，在客觀上已達於
    通常一般之人均不致於有所懷疑，而得確信被告確曾犯罪之
    程度；若未達到此一程度，而有合理懷疑之存在時，即無從
    為被告有罪之確信。
三、公訴人認被告乙○○涉有上開詐欺犯嫌，係以證人甲○○、
    邱于瑄、江天龍、劉義庭、劉淑華之證述為其主要依據。訊
    據被告堅詞否認有何公訴人所指詐欺之犯行，辯稱：邱于瑄
    與甲○○認識時伊並不知道，是邱于瑄帶甲○○到伊家裡，
    告訴伊說甲○○要娶她，伊說這樣很好，之後伊有與邱于瑄
    一起到甲○○臺南的住處玩，甲○○的爸爸問有伊說要不要
    做餅之類的，伊說邱于瑄已經結過一次婚，而且現在又懷孕
    ，如果伊去送餅會被人家笑，並說只要邱于瑄與甲○○合得
    來就好，伊並沒有跟劉淑華談過訂婚的相關細節，是到訂婚
    前一天，邱于瑄要伊幫忙作主，並把房子借給她訂婚；訂婚
    當天，訂婚金飾都是掛在邱于瑄身上，聘金、吃茶紅包也都
    是邱于瑄拿走，伊只有拿到12,000元去付訂婚宴的餐費，訂
    婚後一個禮拜，甲○○有來伊家裡說要拿錢給伊，伊也沒有
    收，叫甲○○直接拿給邱于瑄，所以訂婚金飾、聘金、吃茶
    紅包伊都沒有拿到；邱于瑄生產後，伊有請甲○○幫忙付生
    產費用，甲○○有拿65,000元給伊，付生產費用剩下的都是
    交給邱于瑄去買小孩的東西，另外甲○○匯的40,000元是匯
    到邱于瑄的帳戶，伊也沒有拿到，伊並不知道邱于瑄沒有要
    和甲○○結婚的意思等語。
四、經查：
  (一)證人邱于瑄確係經證人劉義庭介紹與證人甲○○認識，當時
    邱于瑄已自另名李姓友人處受孕，甲○○明知上情，仍於交
    往後決定與邱于瑄訂婚、結婚一情，業經證人甲○○於原審
    審理中及證人劉義庭於原審95年度易字第1883號刑事案件（
    以下簡稱另案）審理中證述明確，足見被告辯稱甲○○乃邱
    于瑄先行認識後始介紹予其認識一節，應堪採信。
  (二)又證人邱于瑄雖一再否認有於86年5 月8 日與證人甲○○訂
    婚，及自證人甲○○處取得任何財物等情，惟證人邱于瑄確
    有於86年5 月8日，在被告位於臺北縣土城市○○街31號2樓
    住處，與證人甲○○舉行訂婚儀式，當日證人江天龍並有為
    邱于瑄配戴上價值共計42,000元之訂婚金飾，證人甲○○亦
    有交付聘金10萬元予邱于瑄，吃茶紅包則係於邱于瑄奉茶後
    ，依習俗放置於邱于瑄所捧之茶杯內，嗣於訂婚後一週，甲
    ○○復於被告上址住處，交付聘金22萬元予邱于瑄，而後甲
    ○○並再匯款40,000元予邱于瑄等情，業經證人甲○○於原
    審審理中及證人江天龍、劉淑華、劉義庭於另案審理中證述
    綦詳，並有郵政國內匯款執據影本1 紙在卷可稽，足見被告
    辯稱其並未取得聘金32萬元、訂婚金飾及甲○○所匯之4 萬
    元等情，並非無據。至證人甲○○、江天龍、劉淑華、劉義
    庭於另案審理中對於邱于瑄與甲○○究係見面幾次、有無提
    親、二次給付聘金之金額各為何、聘金及訂婚金飾交予何人
    、劉義庭有無參加訂婚儀式等等雖稍有出入，惟上開情事係
    發生於86年間，迄95年偵查訊問及96年原審另案審理時，已
    將近10年之久，本難以期待各該證人於偵審中仍能鉅細靡遺
    詳細交待陳述，況各該證人就邱于瑄與甲○○間就如何約定
    訂婚、如何舉行訂婚儀式、何人擔任媒人、聘金總金額、甲
    ○○所支出之費用等等所述，互核大致相符，顯屬非虛，是
    證人邱于瑄上開證述內容，自無可採。
  (三)又證人甲○○確有交付12,000元予被告以支付訂婚當日之宴
    席費用，及交付65,000元予被告以支付邱于瑄之生產費用等
    節，已經證人甲○○於原審審理及另案審理中證述明確，復
    為被告所自承，且依我國目前一般之訂婚習俗，訂婚當日男
    方均會給付一定金額之宴席費用（即俗稱「壓桌」）予女方
    ，而當日證人甲○○、江天龍、劉義庭、劉淑華等人確有與
    被告、證人邱于瑄一同外出食用訂婚宴席，亦經證人甲○○
    、江天龍、劉義庭、劉淑華於另案審理中證述無誤，足見被
    告辯稱其確有將該12,000元用以支付訂婚當日之宴席費用一
    節，應可採信；另證人邱于瑄於原審審理中證稱：我的生產
    費用是被告跟陳麗敏幫我處理的，我不知道是誰付的錢等語
    ，證人蘇筠媗於原審審理中亦證稱：邱于瑄的生產費用是我
    載被告去付錢，付了4 萬多元，地點在土城中央路的婦產科
    等語，足見被告確係為支付邱于瑄之生產費用始向甲○○提
    出要求，且被告在取得上開65,000元後，亦確有將之用以支
    付邱于瑄之生產費用。
  (四)又證人邱于瑄雖另指稱本件均係被告所主導，且被告自始即
    知其無意與甲○○結婚云云，惟此除證人邱于瑄之片面指述
    外，並無其他積極證據足資佐證，且證人邱于瑄與甲○○確
    有於86年5 月8日，在被告位於臺北縣土城市○○街31號2樓
    住處，與證人甲○○舉行訂婚儀式，當日證人江天龍並有為
    邱于瑄配戴上價值共計42,000元之訂婚金飾，證人甲○○亦
    有交付聘金10萬元予邱于瑄，吃茶紅包則係於邱于瑄奉茶後
    ，依習俗放置於邱于瑄所捧之茶杯內，嗣於訂婚後一週，甲
    ○○復於被告上址住處，交付聘金22萬元予邱于瑄，而後甲
    ○○並再匯款4 萬元與邱于瑄等情，已如前述，證人邱于瑄
    竟完全否認曾與證人甲○○訂婚或自證人甲○○處取得聘金
    、金飾等事實，顯見證人邱于瑄之證言與事實多所不符，自
    難遽行採信。
  (五)又被告確曾於證人邱于瑄訂婚前，透過電話與證人即媒人劉
    淑華聯絡訂婚之相關事宜一節，已經證人劉淑華於另案審理
    中證述綦詳，固可認定，惟以被告係邱于瑄之養母（收養後
    並未辦理收養登記），為邱于瑄家中之唯一長者，依現今之
    一般訂婚習俗，訂婚之相關細節、聘金之數額本即係由雙方
    家長決定，是被告以邱于瑄養母之身分，與證人劉淑華商談
    訂婚之相關細節，實與習俗相符，當不能僅以被告曾與證人
    劉淑華商談訂婚之相關細節，即認被告與邱于瑄有何詐欺之
    犯意聯絡。
  (六)再者，以證人邱于瑄在與甲○○結識時，為年滿18歲心智正
    常之人，且其前已有1 次婚姻記錄，自前次結婚後即有一段
    時間未與被告同住，顯見邱于瑄當時已係一可獨立自主之人
    ，其是否會聽從被告之安排行事，已非無疑；且以邱于瑄前
    已有1 次婚姻記錄，與甲○○結識時，並已自他人受孕，甲
    ○○知悉上情仍有意與之結婚，就被告以母親之角度而言，
    被告會贊成甚至鼓勵邱于瑄與甲○○結婚，實與常情相符；
    輔以證人邱于瑄是否真有與證人甲○○結婚之真意，乃隱藏
    於證人邱于瑄內心之主觀意思，若邱于瑄刻意隱瞞其內心之
    真意，被告實無知悉邱于瑄內心真正想法的可能，是被告辯
    稱其不知邱于瑄並無結婚之真意一節，亦非無據。
  (七)告訴人雖指訴被告曾打電話向其行騸，並請求調查被告案發
    時所住之臺北縣土城市○○街31號2 樓住處有無裝用電話及
    使用該電話之資料云云。惟查：被告辯稱該處電話是房東所
    裝，且被拆掉，伊並未能使用該電話，亦未打電話給告訴人
    等語。則不論被告所辯是否屬實，縱該處有電話，或雙方有
    通話，被告既否認犯罪，且被告以邱于瑄養母之身分，與告
    訴人商談訂婚之相關細節，實與習俗相符，當不能僅以被告
    曾與告訴人有通話，即認被告與邱于瑄有何詐欺之犯意聯絡
    。亦不得以告訴人片面之指訴認定被告犯罪。是本院認無調
    閱該電話資料之必要。
五、綜上所述，本件除證人邱于瑄片面指述被告自始即知其並無
    與證人甲○○結婚之真意外，並無其他積極證據足資佐證，
    且證人甲○○因本件訂婚所支出之聘金32萬元、吃茶紅包19
    ,600 元、訂婚金飾，均係由證人邱于瑄親自收受，其後所
    匯之4 萬元，亦係匯入證人邱于瑄之帳戶，而被告自證人甲
    ○○處取得訂婚宴席費用12,000元，及生產費用65,000元，
    均已用以支付訂婚宴席餐費及邱于瑄之生產費用，已如前述
    ，是難認被告有何從中得利之情形；況倘如證人邱于瑄所言
    ，本案均係被告一手主導，則被告主導本案之目的應即係在
    取得金錢及財物，被告何以會在證人甲○○欲交付聘金予其
    時，不予收受，反而告知甲○○直接將聘金交予證人邱于瑄
    即可，此豈非與其主導本案之目的有違，由此亦可徵證人邱
    于瑄之證言顯與事實不相符合，自難僅以證人邱于瑄之片面
    證述即認被告與邱于瑄間有詐欺之犯意聯絡。此外，檢察官
    並未再舉出其他證據，足以證明被告確有詐欺之犯行存在，
    亦查無其他積極證據足以證明被告確有公訴人所指詐欺之犯
    行，揆諸首開說明，自應為無罪之諭知。
六、原審諭知被告無罪，核無不合，檢察官上訴意旨略以：
    (一)被告與證人邱于瑄為母女，案發當時又同住，被告豈會不
    知證人邱于瑄自始無與告訴人結婚之意？而證人邱于瑄於偵
    查及審理中，又明確證稱：結婚之事均由被告所主導；被告
    主觀上明知其無結婚之意願等語，是原審認被告不知邱于瑄
    無與告訴人結婚之真意，實嫌速斷。(二)證人邱于瑄就其自身
    所為之詐欺犯行，避重就輕，係人之本性，原審先就證人邱
    于瑄所涉詐欺之事實加以詢問，再以證人邱于瑄所述與事實
    不符，推認證人邱于瑄所證關於被告之犯罪事實部分，無足
    採信，實難令人甘服。(三)證人邱于瑄與被告為母女關係，且
    證人邱于瑄與告訴人和解後，尚由被告每月代付新臺幣3,00
    0 元之和解金等情，均據被告自承無訛，證人邱于瑄有何理
    由誣告被告？況證人邱于瑄早於95年5 月30日以被告身分接
    受訊問時，即曾陳稱：幕後的關鍵人係被告等語，是其所證
    被告共犯本件詐欺犯行，可信性極高。(四)倘被告毫無參與詐
    欺犯行，何以於前案偵查中，虛偽證稱證人邱于瑄從未與告
    訴人相親及訂婚，而於證人邱于瑄遭起訴後，見諸多證人當
    庭證稱其參與訂婚，始承認確有訂婚一事，並胡亂稱：在地
    檢署時身體不舒服，沒聽懂問題等語？倘如被告辯護意旨狀
    所述，係證人邱于瑄單獨詐騙他人，並逃逸無蹤，導致被告
    遭受莫大損害，何以被告仍於前案偵查中否認告訴人之指訴
    ，為證人邱于瑄隱瞞實情？又何以事後願參加調解，代證人
    邱于瑄賠付告訴人？(五)被告於96年9月4日審理中自承：「如
    果她沒有跟甲○○拿錢，我哪裡有錢給她去買車，我連健保
    費都繳不出來」等語，而告訴人於審理中又具結證稱：聘金
    之數額係被告所要求；係被告要求其支付65,000元之生產費
    用，其親自交付被告；被告向其表示家用不夠，要求其匯款
    40,000元等語，均足認被告確有取得告訴人所支付之款項，
    另證人陳麗敏於前案審理中證稱：邱于瑄生產時，其全程陪
    同；生產費用由其向友人借款支付等語，則可證被告所辯其
    向告訴人取款後用以支付生產費用等情，顯不實在，原審認
    被告未從中獲利，惟就上開證據均未置一詞，實有判決不備
    理由之違法，並請求向中華電信公司調閱民國86年1 月至12
    月間台北縣土城市○○街31號二樓是否有申請設置電話線及
    使用該電話線路之資料。並請撤銷原判決，更為適當合法之
    判決。
    惟查：證人邱于瑄之證言不足採，已如前述。被告與告
    訴人事後和解，並不足以證明其事先是基於詐欺之犯意為之
    。證人邱于瑄於原審審理中證稱：我的生產費用是被告跟
    陳麗敏幫我處理的，我不知道是誰付的錢等語，證人蘇筠媗
    於原審審理中亦證稱：邱于瑄的生產費用是我載被告去付錢
    ，付了4 萬多元，地點在土城中央路的婦產科等語。是陳麗
    敏雖有幫邱于瑄付錢，但並不足反證被告未付錢。因被告亦
    可一起付錢。被告縱有說謊，仍應審酌有無其他積極之證
    據足證其犯罪，亦不得僅以其說謊證明其犯罪。被告於96
    年9月4日原審審理中雖自承：「如果她沒有跟甲○○拿錢，
    我哪裡有錢給她去買車，我連健保費都繳不出來」等語，亦
    只能證明被告知道邱于瑄有跟甲○○拿錢之事實，亦不能證
    明其犯罪。是檢察官之上訴核無理由，應予以駁回。
據上論斷，應依刑事訴訟法第368條，判決如主文。
本案經檢察官張秋雲到庭執行職務。
中    華    民    國    97    年    1    月    24    日
            刑事第十一庭  審判長法  官  張連財
                                法  官  林明俊
                                法  官  楊照男
以上正本證明與原本無異。
不得上訴。
                                書記官  陳秋雄
中    華    民    國    97    年    1     月    24    日


司法院資訊處製作；財團法人民間司法改革基金會備份。
